【裁判字號】    91,家訴,174
【裁判日期】    920507
【裁判案由】    分配剩餘財產
【裁判全文】
臺灣臺北地方法院民事判決      九十一年度家訴字第一七四號
    原      告  甲○○
    訴訟代理人  王勝彥律師
    被      告  乙○○
右當事人間分配剩餘財產事件，本院判決如左：
    主      文
被告應給付原告新台幣壹佰陸拾萬元及自民國九十一年十二月七日起至清償日止，按
年息百分之五計算之利息。
原告其餘之訴駁回。
訴訟費用由被告負擔百分之八十；餘由原告負擔。
本判決原告勝訴部分於原告以新台幣伍拾伍萬元為被告供擔保後，得假執行。
原告其餘假執行之聲請駁回。
    事      實
甲、原告方面：
  一、聲明：
  （一）被告應給付原告新台幣（下同）二百萬元，及自起訴狀繕本送達翌日起至清
        償日止，按年息百分之五計算之利息。
  （二）原告願供擔保請准宣告假執行。
  二、陳述：
  （一）兩造於七十四年十一月十四日結婚，婚後未以契約訂立夫妻財產制，嗣於九
        十一年八月二十八日經  鈞院以九十一年婚字第五七○號判決離婚確定，同
        年十一月十二日辦畢離婚登記。兩造婚姻關係存續中兩造共同居住之台北市
        大安區○○段○○段第二九八地號土地權利範圍九０八二七分之三０及其上
        二四六七建號（含共同使用部分建號二四九四號權利範圍九二六二分之一三
        二、建號四四六權利範圍一八一０八分之六）即門牌號碼為台北市○○○路
        ○段一巷三十六號四樓建物，所有權全部（下稱系爭不動產），係登記在被
        告名下，但系爭不動產之貸款曾由原告繳納，且貸款已經繳清，原告對於財
        產之增加有貢獻。
  （二）夫妻現存之婚後財產其價值計算以法定財產制關係消滅時為準，但夫妻因判
        決而離婚者以起訴時為準（民法第一千零三十條之四）。兩造現已離婚，聯
        合財產關係消滅。原告在婚姻關係存續中之收入除給付家庭開銷外，尚供繳
        納系爭不動產之貸款，原告現存財產扣除所負債務並無剩餘；而系爭不動產
        則為被告婚姻關係存續中所取得，為被告之剩餘財產，茲原告於判決離婚起
        訴時無剩餘財產，而被告之剩餘財產即系爭不動產價值為四百萬元，原告斟
        酌各情況，請求平均分配雙方剩餘財產之差額，故被告應給付原告二百萬元
        。
  （三）關於原告薪資收入悉數用於家用及購置系爭房屋，說明如下：
        1.兩造於七十五年購買系爭不動產時，係以結婚禮金十二萬六千元以及被告
          向朋友借款，支付頭款二十二萬零四十七元，經原告同意以被告名義買受
          ，登記在被告名下。
        2.系爭不動產自七十五年一月開始在台北市○○○○○路二段復興南路口支
          付貸款，大約六至七個月後就轉往本市○○○路○段之市銀維德分行（嗣
          改稱敦南分行）繳納貸款，第一年貸款本息每月約二萬多元，第五年起約
          一萬八千元，最後幾年再減為一萬二千元。
        3.原告在七十五年間以開計程車為業，每月有四萬二千元收入，扣除彼時之
          系爭房屋貸款二萬多元，尚剩餘二萬元供家居水電、瓦斯費、電話費皆為
          原告負擔，被告亦不爭執。如果有剩餘，則存錢備用。原告於七十七年為
          使工作穩定即於台北凱悅大飯店任職，工作達十五年之久，目前仍在職，
          起初月薪為二萬四千五百元，在八十年間系爭房屋之貸款為一萬八千元，
          仍可支應。
      4.至八十八年、九十年間薪水約有四萬元，尚有婚、喪紅白帖子開銷。惟被
          告若有錢即投資股票，連被告之證券交易稅四千五百六十九元，均是原告
          繳納，而被告投資股票虧損，故系爭房屋貸款為原告繳清。二位女兒的健
          保費、系爭不動產每月管理費五百五十元、原告機車汽油及修理費等，亦
          由原告負擔。
        5.自八十二年起原告薪水即不夠居家支用，原告才申請信用卡作為支付系爭
          房屋貸款及兩造生活大小開支，至目前為止原告欠繳信用卡部分世華商業
          銀行為二十一萬元、中國信託信用卡為二十三萬元、萬泰商業銀行為二十
          二萬元，被告明知上開借貸悉用於系爭房屋貸款及家庭日常生活開銷，家
          中之冷氣機、洗衣機、電視機都是原告添購。
        6.雖然兩造感情上互有齟齬，經法院裁判離婚，惟不能抹殺右揭事實存在，
          被告不應以弱勢、被迫害者博取同情。
  （四）對於被告抗辯之陳述：
        1.被告自認兩造十七年婚姻生活中，家居水電瓦斯皆由原告負擔，而被告無
          法證明有收入繳納貸款，依民法第一千零三十條之一之立法理由，原告工
          作備極辛苦，被告於兩造婚姻關係存續中增加之財產，不能不歸功於原告
          之協力，自應平均分配剩餘財產。
        2.除非被告能舉證原告「不務正業」或「浪費成習」等顯失公平情事外，殊
          無憑被告主觀意願以原告僅貢獻百分之十五，另應先扣除子女生活費、教
          育費後再論剩餘，亦與民法第一千零三十條之一要件不符。
        3.茲記載原告薪資表如下：(1)82年4月1日薪水二萬五千九百元（台北凱悅大
          飯店即豐陸大飯店股份有限公司）。(2)八八年間薪水四十七萬八千八百二
          十七元（台北凱悅大飯店即豐陸大飯店股份有限公司）。(3)九十年間薪水
          四十八萬一千二百七十五元（台北凱悅大飯店即豐陸大飯店股份有限公司
          ）。原告係長期任職於凱悅大飯店，薪資等悉數用於家庭生活開銷，被告
          及二名子女林佳怡、林佳鳳皆受原告扶養。
        4.原告長期繳納系爭房屋貸款而持有系爭房屋分期攤還送款簿，茍係被告繳
          納貸款，為何收據悉在原告手中，又知悉系爭不動產貸款係在台北銀行敦
          南分行繳納，有悖於常情，被告所辯無理由，且與民法第一千零三十條之
          一要件無關，其歸避剩餘財產之分配並無足取。
  三、證據：提出台灣台北地方法院九十一年婚字第五七○號判決、戶籍謄本、台北
      市○○區○○段三小段二九八地號土地登記謄本、台北市○○區○○段三小段
      二四六七號建物登記謄本、系爭不動產估價資料、郵政劃撥收據、信用卡繳費
      收據為證。
乙、被告方面：
  一、聲明：原告之訴駁回。
  二、陳述：
  （一）系爭不動產為成功國宅，面積不足二十五坪，且位於四樓，頂多只能售得四
        百六十萬元，扣除增值稅、仲介費等各項費用，實際可得現金約四百萬元。
        關於系爭不動產之貸款之繳納，除了二女出生，被告捨不得保姆費在家帶小
        孩的二年半係由原告支付外，其餘均由被告支付，原告貢獻微不足道，約只
        佔百分之十五，豈可平分。
  （二）被告自六十六年開始工作，七十四年與原告結婚時已約有五十萬元存款，當
        時月薪九千元，並七十九年迄今從事清潔打掃及垃圾回收工作，月入逾五萬
        元。反觀原告未能提出八十二年以前收入，試問原告在此之前失業多久？是
        何人養伊？原告豈有錢繳納貸款。原告於報稅時將子女列為受其扶養之人，
        在於享有稅捐減免，不足證明原告有扶養子女之實。系爭不動產繳款單據均
        置於抽屜內，繳款收據之名義人為被告，屬被告所有，原告未經被告同意將
        繳款單據及原告歷年扣繳憑單搜掠一空。
  （三）兩造所生二名女兒現年各十五歲、十六歲，均未成年，尚賴父母扶養。兩造
        十七年婚姻生活中，原告除了水電瓦斯以外，從未給付任何生活費，原告牌
        友亦可以證明原告浪費成習。兩造離婚訴訟進行期間長女考取開平中學，一
        學期之學費及服裝費約需七萬元，原告不理不睬，因此被告於離婚事件中即
        再三表示願獨立扶養子女，但原告不得再有任何需索，蓋被告估算自身工作
        能力及申請子女助學貸款，可勉強度日，若沒有房子住，則必須租屋，增加
        開銷，被告就無法負擔，故原告請求分配剩餘財產應先扣除二女之扶養費用
        。而長女林佳怡現年十六歲，開平中學畢業後打算讀二專，次女林佳鳳就讀
        國三，打算唸大學，二女之生活費及學雜費預計三百多萬元，遑論補習費及
        醫藥費，且長女甲狀腺機能失調，需長期治療，全國父母都知道四百萬元不
        足以扶養二名十六、七歲女兒至成年，系爭不動產價值既不足扶養二女，何
        來剩餘財產供兩造分配。
  （四）兩造離婚肇因於原告外遇，置家庭生活於不顧，被告四處打工，每月收入五
        萬元，必須負擔二女生活費用，而原告月薪四萬元，對子女生活不聞不問；
        原告數年後退休，有退休金收入，而被告卻因生產而遭解職，犧牲了有退休
        金之工作，原告應予賠償，否則應將退休金列入財產分配。
  （五）本件應以子女福祉為考量，被告願意將系爭不動產贈與女兒後遷出，並由兩
        造各付二萬五千元或一萬五千元做女兒之生活費用，至女兒成年。
  三、證據：提出購屋費用計算表、預估售屋所得、子女扶養費用概算為證。
丙、本院依職權調閱本院九十一年度婚字第五七０號離婚事件卷宗。
    理      由
一、原告起訴主張：兩造於七十四年十一月十四日結婚，雙方並未約定夫妻財產制，
    兩造於七十六年間夫妻關係存續期間，以被告名義購買系爭不動產，嗣兩造於九
    十一年八月二十八日經法院判決離婚確定，兩造離婚之訴起訴時原告並無剩餘財
    產可資分配，被告則於兩造婚姻關係存續中取得系爭不動產，系爭不動產自應列
    入夫妻剩餘財產予以分配，又系爭不動產貸款已經清償完畢，系爭不動產貸款係
    原告繳納，原告對財產之增加有貢獻，自得依民法第一千零三十條之一剩餘財產
    分配請求權，請求平均分配其價值，系爭不動產價值四百萬元，為此請求被告給
    付二百萬元及法定遲延利息等語。
二、被告則以：系爭不動產為國宅，出售實際可得現金約四百萬元；系爭不動產之貸
    款除被告在家照顧二名幼女之二年半期間，由原告支付外，其餘貸款均為被告支
    付，原告貢獻約佔百分之十五；原告在兩造十七年婚姻中，除了水電瓦斯以外，
    從未給付任何生活費，豈可平分系爭不動產價值；兩造所生二女，現年各十五、
    六歲，扶養至成年所費逾四百萬元，系爭不動產價值已不足扶養二女，何來剩餘
    財產供兩造分配；原告工作數年後退休，有退休金收入，而被告卻因生育二女而
    遭解職，犧牲了有退休金之工作，原告應予賠償，否則應將退休金列入財產分配
    等語，資為抗辯。
三、兩造不爭執之事實：兩造原為夫妻，於九十一年八月二十八日經本院以九十一年
    度婚字第五七０判決離婚確定，同年十一月十二日辦理離婚登記，業經提出判決
    書、戶籍謄本為證；兩造於夫妻關係存續中，未以契約訂立夫妻財產制；原告於
    兩造離婚事件起訴時，現存之婚後財產扣除婚姻關係存續中所負債務，並無剩餘
    ；被告於起訴請求離婚時，現存之婚後財產扣除婚姻關係存續中所負債務之剩餘
    財產為系爭不動產；系爭不動產淨值即雙方剩餘財產之差額為四百萬元；家中水
    電瓦斯費用向來由原告負擔；原告已在凱悅飯店工作工作十五年，兩造所生二女
    健保費用由原告負擔，原告申報綜合所得稅時列兩造之女為其受原告扶養之人。
    則原告此部分主張之事實，自堪信為真實。
四、兩造爭執之爭點在於雙方對於家庭之貢獻，原告主張其繳清系爭不動產之貸款及
    支付家用，對財產之增加有貢獻，且無浪費情形，被告則以原告除了水電瓦斯以
    外，從未給付任何生活費，平分財產並不公平等語置辯。經查：
  （一）按法定財產制關係消滅時，夫或妻現存之婚後財產，扣除婚姻關係存續中所
        負債務後，如有剩餘，其雙方剩餘財產之差額，應平均分配。民法第一千零
        三十條之一第一項定有明文。本件兩造於婚姻關係存續中既未約定夫妻財產
        制，即應以法定財產制為其夫妻財產制，嗣兩造於九十一年八月二十八日經
        判決離婚確定，並於同年十一月十二日辦理離婚登記，已如前述，是兩造夫
        妻法定財產關係即自九十一年八月二十八日因離婚而消滅，經計算兩造於離
        婚事件起訴時之財產及債務，雙方剩餘財產差額為系爭不動產，系爭不動產
        淨值即雙方剩餘財產之差額為四百萬元，原告主張依前揭法條規定，請求分
        配其應得部分，自非無據。
  （二）按民法第一千零三十條之一第一項剩餘財產分配請求權之立法意旨，係因夫
        妻基於獨立、平等之人格，對於婚姻共同生活之維持，均有責任，而為保障
        夫妻之一方於婚姻共同生活中從事家務勞動之辛勞，並肯定家事勞動之價值
        ，因而賦予對婚姻生活有貢獻而無財產之一方有剩餘財產分配請求權；次按
        依修正前民法第一千零三十條之一第一項規定，平均分配顯失公平者，法院
        得酌減其分配額，觀諸修正前民法第一千零三十條之一第二項之規定即明，
        其立法理由並謂：夫妻一方有不務正業，或浪費成習等情事，於財產之增加
        並無貢獻者，自不能使之坐享其成，獲得非分之利益，此際如平均分配顯失
        公平，應由法院酌減其分配額或不予分配等語。
  （三）依右開立法意旨，夫妻之一方縱未外出工作，僅在家從事家務勞動，即可平
        均分配夫妻剩餘財產，本件被告除從事家務勞動外，尚且外出從事清潔、打
        掃垃圾回收工作，此種工作多無扣繳憑單，為社會一般大眾所知之事實，且
        為原告所不否認，堪信被告有工作收入，故被告對家庭有從事家務勞動及金
        錢雙重貢獻。又兩造共同生活期間多在九十一年六月二十六日民法親屬編修
        正前，依修正前之民法第一千零二十六條規定：「家庭生活費用，夫無支付
        能力時，由妻就其財產之全部負擔之。」，家庭生活所需費用包括夫妻及子
        女衣物之購買及修補，生活物資、藥物及日常家用品之購置、住室之裝修，
        醫療費用等一切家計之需，原告提出之薪資證明僅能證明其有支付家庭生活
        費用之能力，但無法證明其有支付之事實，原告支付之水電瓦斯費並非主要
        支出，亦為眾所週知；原告於申報綜合所得稅時列子女為其扶養親屬，目的
        在於享有稅捐扣減之優惠，不能以此證明其有扶養子女之實。而兩造之女林
        佳怡（七十五年八月十六日生）、林佳鳳（七十六年十月十九日生）於兩造
        離婚事件中均到庭證述：零用錢是母親（即被告）給的，平常花費是跟媽媽
        拿，爸爸會喝酒及抽煙，不高興就和媽媽吵架。」、「爸爸每次都跟媽媽吵
        架，爸爸都一直罵人，都要和媽媽離婚，要跟媽媽分財產，他說他可以走，
        但是媽媽要給他錢，七月份爸爸要回家，我們不讓他進來，我會怕爸爸，我
        有看過爸爸打媽媽，就是九十年十一月五日，我在房間睡覺，被他們吵醒，
        我看到爸爸一直打媽媽，七月那天爸爸六點多我還沒起床，爸爸就一直案門
        鈴，媽媽說爸爸沒有按月給生活費所以不讓他進來，保護令核發前就常常沒
        有回家，媽媽有帶我去一個地方，說爸爸就和別的女人住在那裡，驗傷那次
        有一個女人跟在爸爸後面，如果離婚我要跟媽媽住一起，因為爸爸好像隨時
        會打人，我會怕。」，並向該案社工表示對原告喝酒、簽樂透、交女友之行
        為很不認同等語（均見本院九十一年度婚字第五七０號筆錄及訪視報告），
        依兩造女兒年齡其應有辨別事理之能力，其與兩造為至親關係，最熟悉兩造
        情形，所言若非實情其何嘗願意為原告不利之證言，兩造之女林佳怡於本院
        仍為同上證述，是兩造之女之證言為可採信；參以被告在兩造離婚事件中提
        出水電瓦斯催繳通知書，足證原告並非如期繳納水電瓦斯費用，原告亦自認
        未定期給付被告家庭生活費（九十二年四月二十三日筆錄），被告抗辯原告
        於兩造婚姻存續中有不負擔家庭生活費用之情，為可採信。
  （四）原告主張系爭房屋貸款均由其繳納，被告否認，原告雖持有收據，惟被告抗
        辯收據係原告自伊抽屜擅自取走，衡情夫妻共同生活，欲取得房屋繳款收據
        並不困難，況原告並未證明伊自銀行提款繳納系爭貸款或亦未能提出繳款資
        金流程；原告就其八十二年以前有正常工作收入，其有能力繳納貸款之情，
        並未證明，被告抗辯八十二年以前原告無資力繳貸款，並非無據；原告目前
        仍積欠三家金融機構信用卡債務各約二、三十萬元不等，原告主張係其係供
        繳納系爭不動產之貸款，惟查系爭不動產貸款每月僅須攤還本息一萬一千元
        ，而原告年薪四十七、八萬元，足以支應，更無同時貸款三筆信用卡借款之
        理，原告復未證明有其他支出，其主張以信用卡借款支付系爭不動產之貸款
        ，不足採信；參以被告曾於兩造離婚事件中提出家中水電瓦斯費均遭催繳，
        足證被告並未如期繳納，再依原告年薪四十七、八萬元，平均月入近四萬元
        ，理應足以支付生活費用，惟兩造於婚姻關係存續中卻屢為原告不給付家庭
        生活費發生爭執，被告並曾因此不讓原告進門，而原告對於未給付被告生活
        費，子女證述補習費及零用錢多由被告給付，綜合觀之，堪信原告另有開銷
        ，經濟狀況不佳，原告連水電瓦斯費都遭催繳，何來資金繳納高於水電費之
        貸款，是原告主張系爭不動產貸款都是由原告清償不足採信。
  （五）本院審酌上情，認為原告對婚姻雖有清償系爭不動產貸款之金錢上之貢獻，
        但被告兼有勞務及金錢之貢獻，原告依民法第一千零三十條之一第一項之規
        定，主張剩餘財產分配請求權，如予平均分配，顯失公平，爰依修正前同法
        條第二項之規定，酌減其分配額為一百六十萬元。
五、被告主張原告所得分配之剩餘財產，應扣除兩造二名女兒依民法第一千一百十四
    條以下，基於子女對父母之扶養請求權所得請求之金額，惟按父母對於未成年子
    女之扶養，固不因離婚而受影響，然此扶養請求權在實體法上為一身專屬之權利
    ，僅未成年子女得享之，被告並非此扶養費請求權之主體，被告據以主張扣抵並
    無理由。
六、綜上所述，原告本於離婚後剩餘財產分配請求權之法律關係，請求被告給付一百
    六十萬元，及自起訴狀繕本送達之翌日即自九十一年十二月七日起，至清償日止
    ，按週年利率百分之五計算之利息，為有理由，應予准許。逾此所為請求，為無
    理由，應予駁回。原告陳明願供擔保請求宣告假執行，就其勝訴部分，核與不合
    ，爰酌定相當擔保金額准許之；至於原告敗訴部分，其假執行之聲請，失所依據
    ，應併予駁回。
七、本件事證已臻明確，兩造其餘攻擊防禦方法及舉證，與本件判決結果並無影響，
    爰不一一論述，附此敘明。
八、據上論結，本件原告之訴為一部有理由，一部無理由，依民事訴訟法第七十九條
    但書、第三百九十條第二項，判決如主文。
中      華      民      國    九十二    年      五      月      七      日
                                        家事法庭法      官  林妙黛
右正本證明與原本無異。
如對本判決上訴，須於判決送達後二十日之不變期間內，向本院提出上訴狀。
中      華      民      國    九十二    年      五      月      七      日
                                                書  記  官  尹遜言


司法院資訊處製作；財團法人民間司法改革基金會備份。
